---
title: 'Проект SQL: Анализ оттока клиентов банка'
author: "Рахманова Амина, afrakhmanova"
output: 
  html_document:
    code_folding: hide
    df_print: paged
---


## Задача

Проанализировать данные **оттока клиентов банка** и представить результаты в компактной и понятной форме.

+ Выяснить, какие категории клиентов банка не заключают новые договоры.

+ Подумать над возможными вариантами развития событий для сокращения оттока и проверить их на моделях.


## Анализ

### Данные и логика анализа

Мы исследуем базу данных клиентов банка и имеем следующие таблицы и значения:

```{r message = FALSE, warning=FALSE, comment = ""}
library(dplyr)
library(ggplot2)
library(tidymodels)
library(rpart.plot)
library(vip)

library(DBI)
library(RMariaDB)
con = dbConnect(RMariaDB::MariaDB(), 
                user ='studentminor', 
                password ='DataMinorHSE!2020', 
                dbname ='bank', 
                host ='34.88.193.134',
                port = 3306)

dbListTables(con)

dbListFields(con, "country")
dbListFields(con, "portfolio")
dbListFields(con, "profile")
```

Проверим распределение по оттоку:

```{r message = FALSE, warning=FALSE, comment = ""}
ex_1 = dbGetQuery(con, "SELECT Exited, COUNT(*) AS n
           FROM portfolio
           GROUP BY Exited")
ex_1

full = dbGetQuery(con, "SELECT Age, Balance, Country, NumOfProducts, HasCrCard, IsActiveMember, Exited
                  FROM (profile 
                        INNER JOIN country USING(CountryId) 
                        INNER JOIN portfolio USING(CustomerId))")
ex_11 = full %>% group_by(Exited) %>% summarise(num = n())
ex_11 = round(ex_11$num[2] / sum(ex_11$num) * 100, 2)
ex_11

ggplot(ex_1) + 
  geom_bar(aes(x = Exited, y = as.numeric(n)), stat = "identity", fill = "blue", alpha = 0.5) + 
  theme_bw() + 
  xlab("Ушел ли клиент") +
  ylab("Количество клиентов") 
```

Посмотрим, из каких стран и с каким доходом наши клиенты:

```{r message = FALSE, warning=FALSE, comment = ""}
dbGetQuery(con, "SELECT Country, COUNT(*) AS n
           FROM (profile 
                        INNER JOIN country USING(CountryId) 
                        INNER JOIN portfolio USING(CustomerId))
           GROUP BY Country
           ORDER BY Country")
```

Клиенты банка из трех стран: Франция, Германия и Испания. Будем рассматривать все три, без изменений.

Что касается дохода, посмотрим основную информацию по заработной плате:

```{r message = FALSE, warning=FALSE, comment = ""}
dbGetQuery(con, "SELECT EstimatedSalary
                 FROM (portfolio INNER JOIN profile USING(CustomerId))") %>% summary()
```

При среднем значении заработной платы в 100000 единиц (предположительно евро, учитывая страны) минимальное всего 11. В целом, по трем странам средняя зарплата составляет более 1000 евро, поэтому стоит отсечь данные ниже этого значения для качественного анализа.

Проверим распределение клиентов банка по возрасту:

```{r message = FALSE, warning=FALSE, comment = ""}
dbGetQuery(con, "SELECT Age, COUNT(*) AS n
           FROM (portfolio INNER JOIN profile USING(CustomerId))
           GROUP BY Age
           ORDER BY Age")
```

Распредление количества клиентов по возрасту не очень равномерное. С 24 лет количество клиентов превышает 100, что уже является неплохим показателем для анализа. Тем более в среднем после 23 лет студенты (окончившие бакалавриат) устраиваются на постоянную работу (имеется в виду не подработка, а полная занятость). Пенсионный возраст в исследуемых странах превышает 60 лет, отсечем с этого значения, так как дальше слишком мало показателей большего возраста.

В дальнейшем будем использовать отфильтрованные данные по возрасту от 24 до 60 лет, определяющему основной рабочий класс людей, которые как зарабатывают, так и тратят, что является причиной использования продуктов банка.

Также посмотрим сколько месяцев клиенты пользуются услугами банка:

```{r message = FALSE, warning=FALSE, comment = ""}
dbGetQuery(con, "SELECT Tenure, COUNT(*) AS n
           FROM (portfolio INNER JOIN profile USING(CustomerId))
           GROUP BY Tenure
           ORDER BY Tenure")
```

Логично выбрать клиентов, которые подключились не менее месяца назад. Тогда они уже успели оценить качество и пользу услуг данного банка и приняли решение - остаться или уйти.


Таким образом, для исследования я отобрала клиентов по нескольким признакам:

+ возраст от 23 до 60

+ заработная плата больше 1000

+ клиент сотрудничает с банком не менее месяца

```{r message = FALSE, warning=FALSE, comment = ""}
exited = dbGetQuery(con, "SELECT Age, Balance, Country, NumOfProducts, HasCrCard, IsActiveMember, Exited
                  FROM (profile 
                        INNER JOIN country USING(CountryId) 
                        INNER JOIN portfolio USING(CustomerId))
                  WHERE Age > 23 and Age <= 60 and EstimatedSalary > 1000 and Tenure > 0")

dbDisconnect(con)
```

Проверим новое распределение оттока в сравнении с начальными показателями:

```{r message = FALSE, warning=FALSE, comment = ""}
ex_2 = exited %>% group_by(Exited) %>% count()
ex_2

ex_22 = exited %>% group_by(Exited) %>% summarise(num = n())
ex_22 = round(ex_22$num[2] / sum(ex_22$num) * 100, 2)
ex_22

ggplot() + 
  geom_bar(data = ex_1, aes(x = Exited, y = as.numeric(n)), stat = "identity", fill = "blue", alpha = 0.5) +
  geom_bar(data = ex_2, aes(x = Exited, y = as.numeric(n)), stat = "identity", fill = "red", alpha = 0.5) +
  theme_bw() + 
  xlab("Ушел ли клиент") +
  ylab("Количество клиентов")
```

Таким образом в отфильтрованных данных осталось 8777 человек, что больше 85% исходных данных.

В целом, показатели распределения целевой переменной уменьшились. При этом доля ушедших клиентов немного увеличилась на общем фоне, что будет на пользу при прогнозировании.


### Модель

Для анализа зависимой переменной Exited (1 - клиент ушел, 0 - остался) я выбрала несколько ключевых на мой взгляд показателей:

+ Age - возраст клиента

+ Balance - текущий баланс 

+ Country - название страны

+ NumOfProducts - количество продуктов банка, которыми пользуется клиент (факторная переменная, имеющая 4 уровня)

+ HasCrCard - есть ли кредитная карта (фактор, где 1 - да)

+ IsActiveMember - активный ли клиент (фактор, где 1 - да)

Так выглядят данные:

```{r message = FALSE, warning=FALSE, comment = ""}
exited$Country = as.factor(exited$Country)
exited$NumOfProducts = as.factor(exited$NumOfProducts)
exited$HasCrCard = as.factor(exited$HasCrCard)
exited$IsActiveMember = as.factor(exited$IsActiveMember)
exited$Exited = as.factor(exited$Exited)

head(exited, 5)
```

Построим модель в виде дерева решений:

```{r message = FALSE, warning=FALSE, comment = ""}
set.seed(123) 
split = initial_split(exited, prop = 0.8) 
train = training(split) 
test = testing(split)

tree = decision_tree(
  mode = "classification") %>%
  set_engine("rpart")

tree.wf = workflow() %>% 
  add_model(tree) %>% 
  add_formula(Exited ~.) %>% 
  fit(data = train)

rpart.plot(tree.wf$fit$fit$fit) 
```

Оценим качество модели:

```{r message = FALSE, warning=FALSE, comment = ""}
test = test %>% 
  mutate(Prediction = predict(tree.wf, test)$.pred_class)

coef_test = test %>% 
  conf_mat(truth = Exited, estimate = Prediction)  %>% summary() 

coef_test[c(1,3), c(1,3)]
```

Точность 86%, чувствительность 96% - хорошие показатели модели.

```{r message = FALSE, warning=FALSE, comment = ""}
train = train %>% 
  mutate(Prediction = predict(tree.wf, train)$.pred_class)

coef_train = train %>% 
  conf_mat(truth = Exited, estimate = Prediction)  %>% summary()

coef_train[c(1,3), c(1,3)]
```

Оценки похожи на метрики тестовых данных, что уже хорошо. 

Оценим также важность признаков:

```{r message = FALSE, warning=FALSE, comment = ""}
tree.wf %>%
  extract_fit_parsnip() %>%
  vip() 
```

По графику видно, что наибольшее значение имеет возраст клиента и количество продуктов в банке, которыми он пользуется. По дереву также было видно, что изначально клиенты делятся на две категории: моложе 45 лет и страше 45. Причем для первой категории имеет значение только количество имеющихся в банке продуктов, а для второй - несколько разных признаков. Так как изменить возраст клиентов мы не в силах, а можем только привлечь новых, что является уже другой задачей, рассмотрим иные варианты снижения уровня оттока.

Посмотрим, где отток выше в распределении количества продуктов банка:

+ для тестовой выборки 

```{r message = FALSE, warning=FALSE, comment = ""}
ggplot(test) + 
  geom_bar(aes(x = NumOfProducts, fill = Exited), position = "fill") + 
  theme_bw() + 
  xlab("Количество продуктов банка") +
  ylab("Распределение категорий") +
  scale_fill_discrete("Клиент ушел", labels = c("да", "нет"))
```

+ для тренировочной выборки

```{r message = FALSE, warning=FALSE, comment = ""}
ggplot(train) + 
  geom_bar(aes(x = NumOfProducts, fill = Exited), position = "fill") + 
  theme_bw() + 
  xlab("Количество продуктов банка") +
  ylab("Распределение категорий") +
  scale_fill_discrete("Клиент ушел", labels = c("да", "нет"))
```

В целом, разницы между тестовой и тренировочной выборкой особо нет. В обеих из них все клиенты, у кого есь 4 продукта, в 100% случаев ушли из банка. Также много ушедших среди тех, у кого уже есть 3 продукта.

Так как мы имеем данные только о кредитной карте как о продукте, проверим, связан ли показатель количества продуктов с наличием этой карты. Также добавим переменную активности, чтобы посмотреть, пользуется ли клиент данной картой (предположительно, если клиент  совершает действия = активный, то и с кредитной картой тоже).

```{r message = FALSE, warning=FALSE, comment = ""}
exited %>% filter(NumOfProducts == "3") %>% group_by(NumOfProducts, HasCrCard, IsActiveMember, Exited) %>% count() 
exited %>% filter(NumOfProducts == "4") %>% group_by(NumOfProducts, HasCrCard, IsActiveMember, Exited) %>% count() 
```

В обеих подборках большинство ушедших клиентов имеют кредитную карту и не пользуются ей. Поработаем с этими показателями.


### Симуляция
 
**Одним из решений** снижения уровня оттока клиентов может стать мотивация начать пользоваться кредитной картой. Это можно сделать, например, увеличением льготного периода по операциям, бесплатным обслуживанием или увеличением кредитного лимита - на усмотрение банка. Это и привлечет клиентов обратно или же не даст существующим клиентам передумать пользоваться услугами банка (а именно кредитной картой).

Предположим, что 15% клиентов действительно заинтересовались новыми условиями и начали пользоваться кредитной картой, а значит стали активными пользователями.

Посмотрим, что изменится в количественном соотношении:

```{r message = FALSE, warning=FALSE, comment = ""}
test_new = test
set.seed(12345)
test_new$IsActiveMember[test_new$IsActiveMember == "0"] = 
  sample(c("0", "1"), # из чего выбираем
         size = length(test_new$IsActiveMember[test_new$IsActiveMember == "0"]), # размер вектора
         replace = T, # могут повторяться 
         prob = c(0.85, 0.15)) # с какой вероятностью встретится, не точная вероятность

predTest = predict(tree.wf, test_new)$.pred_class
ggplot(data.frame(predTest)) + 
  geom_bar(aes(x = predTest), alpha = 0.5, fill = "green") +
  geom_bar(data = test, aes(x = Exited), alpha = 0.5, fill = "yellow") +
  theme_bw() + 
  xlab("Ушел ли клиент") +
  ylab("Количество клиентов") 
```

Желтые столбцы - показатели оттока в начальной тестовой выборке, а зеленые - наши ожидания от симуляции.

Таким образом, это решение может уменьшить отток клиентов, показатели улучшились. Банку рекоммендуется подумать над условиями обслуживания кредитных карт, чтобы вернуть ушедших клиентов обратно или предовратить дальнейший уход оставшихся клиентов.

```{r message = FALSE, warning=FALSE, comment = ""}
ex_33 = as.data.frame(predTest) %>% group_by(predTest) %>% summarise(num = n()) %>% rename(Exited = predTest)
ex_33 = round(ex_33$num[2] / sum(ex_33$num) * 100, 2)
ex_33
```



### Дэшборд

Наш дэшборд для заказчика. Он должен отобразить информацию по клиентам банка и по оттоку.

В "экспресс-данные" внесем:

+ страну с наибольшим количеством клиентов (чтобы знать, кто основной потребитель)

+ уровень оттока клиентов в выделенной подгруппе

+ уровень оттока после предположенийо решении проблемы оттока

Также будут отображены интерактивные графики:

1. Анализ данных выделенной подгруппы клиентов, где видно сколько человек ушло или осталось при условии разделения на количество продуктов и с возможностью фильтра по странам.

```{r message = FALSE, warning=FALSE, comment = ""}
library(crosstalk)
library(plotly)

exited1 = exited %>% group_by(NumOfProducts, Exited, Country) %>% summarise(n = n())
exited1$Exited = ifelse(exited1$Exited == "1", "Ушел", "Остался")
ex = SharedData$new(exited1)

ex %>% 
  plot_ly(x = ~NumOfProducts, y = ~n, color = ~Exited,
            colors = c("#6AB187", "#484848"), 
            type = 'bar', hoverinfo = "text") %>% 
  layout(title = " ",
         xaxis = list(title = "Количество продуктов банка"),
         yaxis = list(title = "Количество клиентов")) 
```

2. Распределение оттока в зависимости от количества продуктов и активности клиента в интересующей нас подгруппе. 

Рассматриваем данные подгруппы, так как с ними мы и работали при решении задачи.

```{r message = FALSE, warning=FALSE, comment = ""}
product = exited %>% group_by(NumOfProducts) %>% count()

active1 = exited %>% group_by(NumOfProducts, IsActiveMember) %>% count() %>% filter(NumOfProducts == "1")
active2 = exited %>% group_by(NumOfProducts, IsActiveMember) %>% count() %>% filter(NumOfProducts == "2")
active3 = exited %>% group_by(NumOfProducts, IsActiveMember) %>% count() %>% filter(NumOfProducts == "3")
active4 = exited %>% group_by(NumOfProducts, IsActiveMember) %>% count() %>% filter(NumOfProducts == "4")

exite1 = exited %>% group_by(NumOfProducts, IsActiveMember, Exited) %>% count() %>% filter(NumOfProducts == "1")
exite2 = exited %>% group_by(NumOfProducts, IsActiveMember, Exited) %>% count() %>% filter(NumOfProducts == "2")
exite3 = exited %>% group_by(NumOfProducts, IsActiveMember, Exited) %>% count() %>% filter(NumOfProducts == "3")
exite4 = exited %>% group_by(NumOfProducts, IsActiveMember, Exited) %>% count() %>% filter(NumOfProducts == "4")


plot_ly(
  # название переменных 
  labels = c("Общее число", "1 продукт", "2 продукта", "3 продукта", "4 продукта", 
             "Неактивный", "Активный", 
             "Неактивный ", "Активный ", 
             " Неактивный", " Активный", 
             " Неактивный ", " Активный ", 
             "Ушел", "Остался", "Ушел ", "Остался ", 
             " Ушел", " Остался", " Ушел ", " Остался ", 
             " Ушел  ", " Остался  ", "  Ушел  ", "  Остался  ", 
             "  Ушел   ", "   Ушел  "),
  # куда переменные выше вкладываются
  parents = c("", "Общее число", "Общее число", "Общее число", "Общее число",
              "1 продукт", "1 продукт",
              "2 продукта", "2 продукта",
              "3 продукта", "3 продукта",
              "4 продукта", "4 продукта",
              "Неактивный", "Неактивный", "Активный", "Активный", 
              "Неактивный ", "Неактивный ", "Активный ", "Активный ", 
              " Неактивный", " Неактивный", " Активный", " Активный", 
              " Неактивный ", " Активный "),
  # значения для переменных
  values = c(sum(product$n), product$n, 
             active1$n, active2$n, active3$n, active4$n,
             exite1$n, exite2$n, exite3$n, exite4$n), 
  type = 'sunburst',
  branchvalues = 'total'
) 
```


## Общие выводы

В данном отчете мы проанализировали базу данных клиентов банка и постарались выяснить причины ухода клиентов. Мы рассмотрели подкатегорию граждан трех стран с заработной платой выше 1000, возрастом от 24 до 60 лет, которые сотрудничают с банком по крайней мере месяц.

Проведя анализ оттока мы выяснили, что важными показателями является возраст клиента и количество имеющихся у него продуктов в банке. Также проверили дополнительные факторы влияния и увидели, что многие клиенты, имеющие кредитную карту и не пользующиеся ей, ушли от банка. Решением для сокращения оттока таких клиентов было предложение по мотивации клиента использовать кредитную карту, изменив условия обслуживания, которые являются наиболее привликательными, какими именно - решение за заказчиком. Однако мы проверили теорию и отток клиентов сократился почти в два раза с применением такой стратегии.

